【裁判字號】    98,台上,5918
【裁判日期】    981015
【裁判案由】    傷害致人於死
【裁判全文】
最高法院刑事判決            九十八年度台上字第五九一八號
上  訴  人  甲○○
                    ）
            乙○○
                    押）
上列上訴人等因傷害致人於死案件，不服台灣高等法院中華民國
九十八年七月三十一日第二審更審判決（九十七年度上更(二)字第
七九號，起訴案號：台灣台北地方法院檢察署九十四年度偵字第
一四三二一號），提起上訴，本院判決如下：
    主  文
原判決撤銷，發回台灣高等法院。
    理  由
本件原判決認定上訴人甲○○、乙○○二人，在台北市○○區○
○街十二巷三號七樓同居，於民國九十三年十一月間，受鄰居王
○○（姓名年籍詳卷）之託，以每月新台幣（下同）一萬八千元
之代價，全天候照顧王○○之姪女即被害人王○（兒童姓名年籍
資料詳卷），詎上訴人二人於九十四年七月二十八日晚間十時許
，因發現被害人在上址地板上便溺而責罵被害人，上訴人二人並
於將被害人帶進浴室沖洗時，萌生共同傷害被害人之犯意聯絡，
明知兒童皮膚較薄且脆弱，若以甫消毒過奶瓶之熱水近距離直接
澆燙兒童皮膚，將造成嚴重燙傷之傷勢，且客觀上並能預見兒童
遭嚴重燙傷後，若不予以及時特殊照護，將有致死之可能，惟彼
等主觀上並不預見，竟使被害人著衣而面朝上躺臥在浴室地板上
，由乙○○以雙手抓住被害人雙腳併攏貼地，甲○○則以一手抓
住被害人之雙手，另一手則持內裝甫消毒過奶瓶熱水（溫度約攝
氏六十八度以上）之鋼製鍋（直徑約二十二公分，內裝熱水約八
分滿），將其內之熱水往被害人之會陰部及大腿兩側處緩慢傾倒
，被害人因雙腳遭乙○○緊握貼地，雖極度疼痛卻無法反射性退
縮，致被害人受有如原判決事實欄所載之第三級至第四級燒燙傷
。被害人受創後大聲哭叫，上訴人二人因無多餘之手摀住被害人
嘴部，甲○○乃以剩餘之熱水往被害人之臉上潑淋，被害人因反
射性閃躲而扭動頭部，致其雙頰及左眼瞼另受有一至二級之燒燙
傷。嗣上訴人二人因恐為人發現，而無視於被害人之大面積燒燙
傷，僅以優碘及消炎藥等包紮傷口，而使被害人無法受到及時正
確之醫療照護，因長期受虐及大面積燒燙傷，而併發吸入性肺炎
、肌溶解症及腎臟病變，於九十四年八月七日，因代謝性休克而
死亡等情。因而撤銷第一審關於論處上訴人二人重傷害致人於死
罪刑部分之判決，改判論處上訴人二人成年人共同對兒童犯傷害
致人於死罪刑，固非無見。
惟查：(一)、有罪判決所載之事實及理由，暨判決理由間之說明，
前後均須互相一致，復須與卷內之證據資料相適合，否則即屬判
決理由矛盾之違法。原判決於理由欄甲、貳、二論述說明：本件
證據一甲○○之供述（即原判決附表證據清單欄證據一甲○○於
檢察官偵查中相關之供述等），上訴人等及彼等辯護人並未主張
無證據能力，而均得作為本案之證據等情，並援引甲○○於檢察
官偵查中供述各情（原判決第八頁第十二至十八行），為認定乙
○○有為前揭犯行之主要論據之一。然乙○○上訴意旨指稱：乙
○○及其原審選任辯護人於原審審理中，已多次主張甲○○於檢
察官偵查中供述各情，為無證據能力等情。稽諸原審卷內所附之
書狀等資料，乙○○及其原審選任辯護人於原審審理中已一再具
狀表示，甲○○於檢察官偵查中之供述為無證據能力（原審卷第
一宗第五十五頁、第六十頁、第一一七頁、第一三三頁）等情。
而上情與甲○○於檢察官偵查中供述各情是否具有證據能力，及
是否能援引甲○○於檢察官偵查中之供述為不利乙○○認定之依
據攸關，自應詳予調查釐清論述說明。乃原審就上情未詳予調查
研求，逕以上開與卷內證據資料不盡相符之理由，即認乙○○及
其原審選任辯護人就甲○○於檢察官偵查中供述各情，並未主張
無證據能力，並援引甲○○於檢察官偵查中供述各情，為認定乙
○○有為前揭犯行之依據，致乙○○上訴意旨得據以指摘，尚有
未合。(二)、被告之自白，須非出於強暴、脅迫、利誘、詐欺、疲
勞訊問、違法羈押或其他不正之方法，且與事實相符者，始得採
為證據，如果被告之自白，係出於不正之方法，並非自由陳述，
即其取得自白之程序，已非適法，則不問自白內容是否確與事實
相符，因其非係適法之證據，即不能採為判決基礎，故審理事實
之法院，遇有被告對於自白提出非出於任意性之抗辯時，應先於
其他事項而為調查。原判決認定上訴人二人有前揭犯行，係依憑
甲○○於檢察官偵查中自白（原判決理由欄乙、貳、一、第八頁
第十二至十八行）、甲○○於九十四年八月十五日為測謊鑑定所
親寫之自白書（原判決第十頁第二十七行至第十一頁第一行），
為其主要論據之一。然甲○○於原審審理中辯稱：「關於自白部
分，我要作測謊之前他們用小孩威脅才做的自白，……」（原審
卷第一宗第一五五頁），又原審更審前審理中審判長問甲○○：
「檢察官偵訊時，你承認乙○○有拉住○○（即被害人）的腳，
你將水倒下，對此有何意見？（提示偵訊筆錄並告以要旨）」，
甲○○答稱：「那是在我寫自白書，做完測謊的偵訊。我有說過
當時我所說跟自白跟測謊，都是因為中山分局的警員威脅我，我
才做的」（九十五年度上訴字第二三五九號卷第一九七頁背面）
。甲○○上開辯解各情是否屬實，與甲○○上開自白及自白書所
載各情，是否可採為上訴人二人判決之基礎攸關，自應先於其他
事項而為調查。乃原審就上情未詳予調查釐清論述說明，致上訴
人等上訴意旨得據以指摘，其查證未盡且理由欠備，遽行判決，
尚有未洽。(三)、當事人及審判中之辯護人得於搜索或扣押時在場
。但被告受拘禁，或認其在場於搜索或扣押有妨害者，不在此限
。刑事訴訟法第一百五十條第一項定有明文。此規定依同法第二
百十九條，於審判中實施勘驗時準用之。此即學理上所稱之「在
場權」，屬被告在訴訟法上之基本權利之一，兼及其對辯護人之
倚賴權同受保護。故事實審法院行勘驗時，倘無法定例外情形，
而未依法通知當事人及辯護人，使其有到場之機會，所踐行之訴
訟程序自有瑕疵，此項勘驗筆錄，應認屬因違背法定程序取得之
證據。原判決認定乙○○有前揭犯行，係依憑案發現場房屋面積
僅四坪餘，床鋪緊貼浴室壁邊，業經第一審履勘現場查明，製有
勘驗筆錄、現場圖二紙、照片六張及現場拍攝之錄影帶一捲附卷
可考（原判決第九頁第二十五至二十八行），為其主要論據之一
。然稽諸第一審卷附刑事案件審理單、送達證書、勘驗筆錄等相
關資料（第一審卷第二宗第一至二十一頁），第一審為上開勘驗
前是否並未通知乙○○及其第一審選任辯護人到場，嗣於九十五
年三月十五日進行勘驗時，是否亦未提解在押之乙○○到場，其
所踐行之勘驗程序尚有未當。乃原判決對此因違背法定程序所取
得之勘驗筆錄等證據，未依刑事訴訟法第一百五十八條之四之規
定，論述說明其何以具有證據能力之理由，逕於理由欄甲、貳、
二泛稱：如原判決附表證據清單所示之證據三至證據二十六（即
包括證據十九之第一審勘驗筆錄及現場圖），除警詢筆錄及證據
十六、二十、二十二、二十三外，分別符合刑事訴訟法第一百五
十九條之一、第一百五十九條之四之傳聞法則之例外規定，而均
得作為本件之證據等情，其理由欠備，致乙○○上訴意旨得據以
指摘，遽行判決，難昭折服。(四)、有罪判決書之事實一欄，為判
斷其適用法令當否之準據，法院應將依職權認定與論罪科刑有關
之事實，翔實記載，然後於理由內逐一說明其憑以認定之證據，
並使事實認定與理由說明，互相適合，方為合法。倘事實認定與
理由說明，不相一致，或事實與理由欄內之記載，前後齟齬，按
諸刑事訴訟法第三百七十九條第十四款後段規定，均屬判決理由
矛盾之當然違背法令。原判決於事實欄認定記載：……甲○○以
一手抓住被害人雙手，另一手則持內裝甫消毒過奶瓶熱水（溫度
約攝氏六十八度以上）之鋼製鍋（直徑約二十二公分，內裝熱水
約八分滿），將其內之熱水往被害人之會陰部及大腿兩側處緩慢
傾倒等情。乃於理由欄復又援引甲○○於檢察官偵查中自白：「
先叫她（指被害人）躺下，有把二個奶瓶拿出來，接著我就把水
倒下去，我是用『二隻手倒的』，我是站著有點微彎」（原判決
第五頁第九至十二行）；訊據甲○○自承：伊「雙手」持鋼鍋，
將鍋內熱水澆向被害人，沒有用手壓制被害人大腿（原判決第九
頁第十二至十三行）等情，為認定甲○○有前揭犯行之依據。其
事實欄之認定記載與理由欄之論述說明，不盡一致，致甲○○上
訴意旨得據以指摘，有欠允當。(五)、依法應於審判期日調查之證
據雖已調查，而其內容未明瞭者，即與未經調查無異，如遽行判
決，仍屬應於審判期日調查之證據而未予調查，尚不得遽對被告
為有利或不利之認定。第一審判決於事實欄二認定記載：上訴人
二人自九十三年底起至被害人於九十四年八月七日死亡止，共同
基於傷害被害人之概括犯意聯絡，屢藉稱被害人任意便溺及不聽
從管教云云，動輒以手或長約四十五公分之鞋把，或其他不明硬
物毆打被害人頭部、臉部、手部、腿部、腳底等處，或以腳踢踹
被害人，或以襪子綑綁被害人雙手手腕，或用力推倒被害人致其
撞擊周邊硬物等方式，造成被害人受有右眼窩瘀傷、左上臂三處
紅腫傷、右前臂外側一處挫傷、左、右手腕側挫傷及左手腕環狀
傷痕、下肢多處棒物敲擊挫傷、第八、九、十左肋椎關節旁及第
八右肋椎關節旁骨折、左尺骨鷹嘴處骨折、右枕頭部腫塊等傷勢
，並就該部分論處上訴人二人共同連續成年人傷害兒童之身體罪
刑，上訴人二人不服該部分判決提起第二審上訴，經原審法院以
九十五年度上訴字第二三五九號刑事判決，駁回上訴人二人就該
部分之上訴，上訴人不服原審法院上開判決再提起第三審上訴，
經本院以九十六年度台上字第四六四號刑事判決，駁回上訴人二
人就該部分之上訴。而本件原判決於事實欄認定記載：上訴人二
人於九十四年七月二十八日晚間十時許，對被害人為前揭傷害犯
行，致被害人於九十四年八月七日，因代謝性休克而死亡等情，
苟屬無訛。則第一審判決認定上訴人二人共同連續傷害被害人之
犯罪時間，與本件原判決認定上訴人二人傷害被害人致其死亡之
犯罪時間，二者之犯罪時間既屬重疊，上訴人二人共同連續傷害
被害人與傷害被害人致其死亡之犯行，是否係基於同一概括犯意
所為之連續犯，其與本件事實如何及如何為法律之適用攸關，自
應詳予調查釐清。乃原審就上情未詳予調查研求，復未說明上訴
人二人上開所為傷害各情，何以並非基於同一概括犯意而為之理
由，其查證未盡且理由欠備，遽行判決，尚嫌速斷，其審理猶有
未盡。上訴人二人上訴意旨指摘原判決不當，尚非全無理由。按
第三審法院應以第二審判決所確認之事實為判決基礎，刑事訴訟
法第三百九十四條第一項前段定有明文。原判決上述之違背法令
，影響於事實之確定，本院無可據以為裁判，應將原判決撤銷，
發回原審法院更為審判。
據上論結，應依刑事訴訟法第三百九十七條、第四百零一條，判
決如主文。
中    華    民    國  九十八  年    十    月   十五   日
                      最高法院刑事第一庭
                          審判長法官  董  明  霈
                                法官  林  茂  雄
                                法官  張  祺  祥
                                法官  林  秀  夫
                                法官  宋      祺
      本件正本證明與原本無異
                                      書  記  官
中    華    民    國  九十八  年    十    月  二十二  日
                                                      Ｑ


司法院資訊處製作；財團法人民間司法改革基金會備份。
